臺灣澎湖地方法院民事判決　九十一年度簡上字第二號
　　上　訴　人　甲○○
　　被　上訴人　澎湖縣第二信用合作社
　　法定代理人　乙○○
　　訴訟代理人　黃進發
右當事人間債務人異議之訴事件，上訴人對於中華民國九十一年五月二十三日本院馬
公簡易庭九十一年度馬簡字第二三號第一審判決提起上訴，本院判決如左：
　　主　　文
上訴駁回。
第二審訴訟費用由上訴人負擔。
　　事　　實
甲、上訴人方面：
一、聲明：
（一）原判決廢棄。
（二）本院九十一年度執字第二四九號所為執行程序應予撤銷。
二、陳述：除與原審判決所載相同者外，補稱：被上訴人以鈞院八十八年簡上字第一
　　一號民事確定判決為執行名義，以鈞院九十一年度執字第二四九號執行程序，對
　　上訴人之財產強制執行。然上開確定判決中，借款債務之主債務人陳民，於民國
　　七十六年四月十七日曾提供澎湖縣馬公市○○○段第一０三七之三地號之土地，
　　設定新台幣（下同）一百萬元之最高限額抵押權予被上訴人；復於七十七年一月
　　十四日又提供坐落上開土地之建物一棟（建號為同段第三六０號），設定九十萬
　　元之最高限額抵押權予被上訴人。嗣於七十八年五月十四日，澎湖縣第一信用合
　　作社（下稱澎湖一信）以鈞院七十七年民執字第三四三號執行程序，聲請對上開
　　不動產強制執行，被上訴人即以抵押權人之地位參與分配，因被上訴人並無執行
　　名義，以抵押權人之地位參與分配所得之款項，顯為不當得利，上訴人主張以被
　　上訴人上開不當得利之所得，與系爭債務相抵銷，爰提起債務人異議之訴。
三、證據：除援用原審之證據方法外，補提：土地登記簿謄本、建築改良物登記簿、
　　本院（七七）民執字第三四三號函各一份為證。
乙、被上訴人方面：
一、聲明：求為判決如主文所示。
二、陳述：除與原審判決所載相同者外，補稱：被上訴人就鈞院七十七年民執字第三
　　四三號執行程序參與分配，係依法行使抵押權，並無不當得利可言。上訴人之主
　　張，均係前訴訟言詞辯論終結前之事由，其提起本件訴訟，並無理由。
三、證據：援用原審之證據方法。
丙、本院依職權調閱本院八十八年簡上字第一一號民事卷宗、九十一年度執字第二四
　　九號執行卷宗。
　　理　　由
一、上訴人於原審起訴主張：被上訴人執有訴外人陳民於七十七年七月二十五日所簽
　　發、七十八年一月二十五日為到期日，面額六十萬元之本票一紙，被上訴人以上
　　訴人保證該本票債務為由，以鈞院九十一年度執字第二四九號執行程序對上訴人
　　財產強制執行。然該本票債務經被上訴人參與分配鈞院七十七年執字第三四三號
　　強制執行程序後，已全數受償，被上訴人自不得重複求償。又該本票債務之時效
　　三年，時效早已消滅，上訴人自可爰用主債務人陳民之抗辯拒絕給付該筆債務，
　　況上訴人曾於八十八年十月四日催告被上訴人對主債務人為審判上之請求，被上
　　訴人置之不理，依民法第七百五十三條之規定，上訴人亦可免除保證責任等語。
　　並於本院第二審上訴時，補陳：被上訴人就鈞院七十七年民執字第三四三號執行
　　程序參與分配時，係以抵押權人之地位參與分配，因被上訴人並無執行名義，以
　　抵押權人之地位參與分配所得之款項，顯為不當得利，上訴人主張以被上訴人上
　　開不當得利之所得，與系爭債務相抵銷，爰提起債務人異議之訴。
二、被上訴人於原審則以：訴外人陳民曾邀上訴人為連帶保證人，向被上訴人借款六
　　十萬元，屆期並未完全清償，被上訴人因此以鈞院八十八年簡上字第一一號民事
　　確定判決為執行名義，聲請對上訴人之財產強制執行。因上述借款係在七十七年
　　間發生，時效應為十五年，並無時效消滅之問題；而訴外人陳民已於八十五年間
　　死亡，被上訴人自無從對其請求。況上訴人所提主張，均係在上述民事確定判決
　　言詞辯論終結前發生之事由，並經判決一一論斷，上訴人自不得再為爭執等語資
　　為抗辯。並於本院補陳：被上訴人就鈞院七十七年民執字第三四三號執行程序參
　　與分配，係依法行使抵押權，並無不當得利可言。
三、按執行名義成立後，如有消滅或妨礙債權人請求之事由發生，債務人得於強制執
　　行程序終結前，向執行法院對債權人提起異議之訴。如以裁判為執行名義時，其
　　為異議原因之事實發生在前訴訟言詞辯論終結後者，亦得主張之，強制執行法第
　　十四條第一項定有明文。又執行法院以判決為執行名義時，債務人對之提起異議
　　之訴，限於其異議原因之事實發生在前訴訟言詞辯論終結後者，始得為之；債務
　　人主張債權人之返還請求權因時效而消滅為異議之訴之原因時，必其消滅時效之
　　原因事實，發生在前訴訟辯論終結後者，始合要件；債務人不得據其前訴訟辯論
　　終結前之消滅時效為原因，提起異議之訴，有最高法院四十九年度台上字第二０
　　六號判例意旨可資參照。經查：
（一）依八十五年十月九日修正前強制執行法第三十四條第二項、第三十五條第一項
　　　之規定：無執行名義之債權人如提出其債權之證明，並釋明債務人無他財產足
　　　供清償，即可聲明參與分配程序；若債權人及債務人對於參與分配無異議時，
　　　執行處即應以聲明參與分配之債權加入分配表。參該等條文自明。查被上訴人
　　　係以對陳民不動產設定之抵押權及債權證明等件，參與本院七十七年民執字第
　　　三四三號執行程序之分配，為兩造所不爭執，堪信為實。而依當時適用之強制
　　　執行法，被上訴人聲明參與分配程序，並無任何違法之處，係屬依法受償。上
　　　訴人指被上訴人所為係不當得利云云，並非可採；其主張被上訴人不當得利之
　　　所得，可與系爭債務相抵銷云云，自無理由，應予駁回。
（二）又本院九十一執字第二四九號強制執行程序，係以本院八十八年簡上字第十一
　　　號民事確定判決為執行名義，業據本院調閱相關卷宗查核無誤。而該判決係於
　　　九十年十二月十九日作成，較之上訴人主張前揭被上訴人已於七十七年就系爭
　　　債務受償完畢、或系爭本票時效業已消滅、又或者上訴人曾於八十八年間催告
　　　被上訴人等事由，均屬於上開確定判決言詞辯論前之事由。上訴人據此提起債
　　　務人異議之訴，即與法不合，應予駁回。
四、從而，上訴意旨指摘原判決不當，求予廢棄改判，為無理由，應予駁回。
據上論結，本件上訴為無理由，依民事訴訟法第四百三十六條之一第三項、第四百六
　　六十三條、第四百四十九條第一項、第七十八條，判決如主文。
中　　　華　　　民　　　國　　九十一　　年　　　八　　　月　　二十九　　日
　　　　　　　　　　　　　　　　  臺 灣 澎 湖 地 方 法 院 民 事 庭
　　　　　　　　　　　　　　　　　　　　審判長法　　官　周　祖　民
　　　　　　　　　　　　　　　　　　　　　　　法　　官　陳　順　輝
　　　　　　　　　　　　　　　　　　　　　　　法　　官　李　宛　玲
右正本係照原本作成。
本件不得上訴。
中　　　華　　　民　　　國　　九十一　　年　　　八　　　月　　 三十 　　日
　　　　　　　　　　　　　　　　　　　　　　　書 記 官　劉　竹　苞
